最高法院刑事判決　　　　　　　　　　　　　　　九十一年度台上字第六七二一號
　　上　 訴　 人　台灣高等法院台南分院檢察署檢察官
　　上訴人即被告　甲○○
　　被　　　　告　乙○○
右上訴人等因被告等侵占案件，不服台灣高等法院台南分院中華民國九十一年五月二
十三日第二審更審判決（九十一年度重上更(五)字第五號，起訴案號：台灣嘉義地方法
院檢察署八十三年度偵字第五八八七、五四八五、四七九三號），提起上訴，本院判
決如左：
    主  文
上訴駁回。
    理  由
一檢察官上訴部分
按刑事訴訟法第三百七十七條規定，上訴於第三審法院，非以判決違背法令為理由，
不得為之。是提起第三審上訴，應以原判決違背法令為理由，係屬法定要件。如果上
訴理由書狀並未依據卷內訴訟資料，具體指摘原判決不適用何種法則或如何適用不當
，或所指摘原判決違法情事，顯與法律規定得為第三審上訴理由之違法情形，不相適
合時，均應認其上訴為違背法律上之程式，予以駁回。本件檢察官上訴意旨略稱：(一)
、被告乙○○如何指使被告甲○○共同侵占神明互助會款，並將所得會款轉投資於房
地產及股票，業據甲○○於法務部調查局嘉義市調查站（下稱嘉義市調查站）調查及
檢察官初訊中供承不諱，並經證人邱福財、李水金、李廣二、王秋蘭、李海清、李登
山分別證述甚詳，復有甲○○之自白書、悔過書、會簿五本，如原判決附表所示土地
及建築物登記簿謄本、買賣契約等附卷可稽，甲○○、乙○○確有共同侵占犯行，允
無疑義。雖甲○○關於何時開始侵占，前後所供並不一致，但本件神明互助會均係歷
年持續招組，每會會期為一年，並非民國八十二年十月二十九日始開始起會，甲○○
亦供承遊天宮於八十一年就開始清查乙○○之資料，要伊配合。證人莊賴是、吳秀琴
亦證稱八十一年七、八月間甲○○即有遲延給付會款之情形，且案重初供，應以甲○
○於嘉義市調查站所稱之八十一年間即開始侵占為真實可採，原審就此為不同之認定
，與卷證資料不符。(二)、原判決採信乙○○之辯解，認其有購買房、地之資力，但並
未查明乙○○所稱購屋自備款、銀行貸款、投資股票盈餘等資金是否屬實，亦未調查
乙○○之所有金融帳戶等資料，詳細比對，有調查證據未盡及不依證據判決之違法。
況甲○○於嘉義市調查站調查時，即為乙○○不利之供述，其自白書亦曾為不利於乙
○○之記載。且原判決附表所示房地登記簿及買賣契約書顯示買賣日期雖有在八十一
年或之前即已購買，但均以分期付款方式購得，顯然乙○○在八十一年間尚需支付鉅
額房地價金之分期款，但依其收入並非豐厚，單憑其收入尚不足以購買鉅額房地產，
益徵甲○○翻異前供，改為自八十二年五月間開始侵占之供述，無非冀求向後縮短侵
占時間，以迴避脫卸乙○○之刑責。參以甲○○於八十三年九月二十七日經嘉義市調
查站調查後，並未隨案解送檢察官偵辦，乃其於同年十月十二日檢察官偵查時，猶為
不利於乙○○之供述，證人即代甲○○擬具悔過書之何永福亦證稱寫悔過書時，甲○
○曾向其表示乙○○有使用會款，俱見甲○○與乙○○間確有犯意聯絡，共同侵占業
務上所持有之神明會款云云。
惟查：原判決綜合甲○○之自白，證人邱福財、李水金、李廣二、王秋蘭、李海青、
李登山之證言，卷附明細表，扣案神明會儲蓄會簿等證據，並參酌全案其餘卷證資料
，本於事實審法院推理之作用，認定甲○○有連續意圖為自己不法之所有，而侵占對
於業務上所持有之物之犯行。並以公訴意旨另略稱：乙○○以房地產及股票行情甚好
，可以買來賺錢為由，而與其妻甲○○（已於八十三年九月九日離婚）共同意圖為自
己不法之所有，並基於概括之犯意聯絡，共謀利用甲○○受僱為財團法人台灣省嘉義
市遊天宮擔任辦事員，經辦該宮神明互助會之機會，將會員所繳會款，用以投資牟利
，而自八十一年間起，陸續由乙○○告知甲○○所需金額，甲○○再利用無人登記標
會，由其分配得標者之機會，或以預留得標名額等方式，先後多次將所收會款侵占入
己，轉交乙○○，由乙○○將該金額投資房地產及股票，前後累計共侵占會款達新台
幣（下同）二千一百八十五萬七千四百元，認乙○○涉共犯刑法第三百三十六條第二
項之業務上侵占罪嫌云云。惟經審理結果，乙○○始終否認有侵占犯行，甲○○亦堅
詞否認乙○○為共犯，且查乙○○購買房地及股票之時間，均在八十二年間甲○○開
始侵占會款以前，雖部分房、地尚須按期支付貸款，但總計其每月應負之貸款額約僅
二萬九千八百餘元，其非無資力負擔，顯見其購買房、地及股票之資金，並非來自甲
○○侵占之會款，此外又查無其他證據足資證明乙○○確有與甲○○共同侵占之犯行
，自難僅憑甲○○曾為不利於己，及不利於乙○○之自白，遽為乙○○不利之認定，
認乙○○被訴犯罪尚屬不足證明。乃撤銷第一審科處乙○○罪刑部分之判決，改判諭
知乙○○無罪，均已詳細說明其理由。對甲○○前後所供侵占時間雖不一致，但如何
以八十二年開始侵占為可採；其所為不利於乙○○部分之自白，如何不足採信；證人
莊賴是、吳秀琴所為八十一年七、八月間甲○○即有遲延給付會款之證言，又如何不
足資為甲○○自該時起，即開始侵占會款之證明，亦均已詳加說明。其採證認事，從
形式上觀察，並無違背法令之情形。且查：(一)、證人或被告前後之供述，雖未盡一致
，但法院本其自由心證之職權行使，衡情酌理，予以取捨，苟無違經驗法則或論理法
則，即不得率指為違法。又我國刑事訴訟法既採自由心證主義，則證據之證明力委由
法院自由判斷，並無所謂案重初供之可言。本件甲○○對其開始侵占之時間，前後所
供雖有自八十一年間、八十二年五月間，及八十二年十二月間起之不同，但原審綜合
其上開供述，並參酌其他相關卷證資料，予以自由判斷定其取捨，認定甲○○係自八
十二年間新神明會起會以後始為侵占犯行，已詳細說明其認定之依據及理由。上訴意
旨對原判決上開論斷，究有何違背經驗法則或論理法則，或與卷證資料有何不相符合
之處，既未依據卷證為具體之指摘，徒以「案重初供」，即指應以甲○○之初供為可
採，並漫指原判決之論斷與卷內資料不相符合，自難認係適法之第三審上訴理由。(二)
、依卷內資料，乙○○對其房、地，已詳列購買之時間、經過、資金來源、已繳交之
頭期款及各房、地之貸款金額、每月應給付之貸款數額；對購買之股票，亦已詳述其
購買之時間、轉帳及付款情形，並提出買賣契約及股票存摺為證。原審因認其所述詳
實有徵，因予以採信，從形式上審查，與客觀存在之證據法則無悖，綜觀全卷，亦無
檢察官對乙○○上開所列購買房、地及股票之經過、資金來源等項，有何異詞，並請
求調查何種證據，及應為如何調查之資料，乃竟於原審判決後，指原審未查證乙○○
所述房屋自備款、銀行貸款、投資股票盈餘等資金是否屬實，復謂未調取乙○○之金
融帳戶資料，予以比對為違背法令，顯亦非依據卷內資料而為之指摘。況乙○○之存
款資料，原審更審前即已調取，依各該資料顯示，其於七十八年至八十二年間之存款
，亦無不能支付每月二萬九千餘元貸款之情形。其餘上訴意旨仍執陳詞，指甲○○係
於八十一年間即開始侵占，其於事後翻異前供，無非脫卸乙○○之刑責，乙○○並無
購買鉅額房地產及股票之資力，其與甲○○確有共同侵占遊天宮神明互助會會款之犯
行云云，係以自己之主觀意見，對原審採證認事之職權行使，漫事指摘，而為單純之
事實上爭執，依首開說明，自與法律規定得為第三審上訴理由之情形不相適合。其上
訴違背法律上之程式，應予駁回。
二甲○○上訴部分
查第三審上訴書狀，應敘述上訴之理由，其未敘述者，得於提起上訴後十日內補提理
由書於原審法院，已逾上述期間，而於第三審法院未判決前仍未提出上訴理由書狀者
，第三審法院應以判決駁回之，刑事訴訟法第三百八十二條第一項、第三百九十五條
後段規定甚明。本件上訴人甲○○因業務上侵占案件，不服原審判決，於九十一年六
月十二日提起上訴，並未敘述理由，其於九十一年八月五日與乙○○共同提出之答辯
狀，亦僅在敘述原判決認事用法俱無不當，檢察官之上訴為無理由而已，並未敘述其
對原判決有何不服之第三審上訴理由。且其迄今逾期已久，於本院未判決前仍未提出
理由書狀。依上開說明，其上訴自非合法，亦應予駁回。
三本件雖屬刑事訴訟法第三百七十六條第三款所列之案件，但於修正刑事訴訟法施行
前，原得上訴於第三審法院，且已繫屬於法院，依刑事訴訟法施行法第五條第一項規
定，仍應依施行前之法定程序終結之，附此敘明。
據上論結，應依刑事訴訟法第三百九十五條，判決如主文。
中      華      民      國    九十一    年     十一     月    二十八    日
                              最高法院刑事第十二庭
                                  審判長法官  張  淳  淙
                                        法官  謝  俊  雄
                                        法官  蘇  振  堂
                                        法官  張  春  福
                                        法官  呂  丹  玉
      右正本證明與原本無異
                                              書  記  官
中      華      民      國    九十一    年     十二     月      五      日
